【裁判字號】    91,重上更(三),455
【裁判日期】    920415
【裁判案由】    妨害投票
【裁判全文】
臺灣高等法院臺南分院刑事判決          九十一年度重上更(三)字第四五五號 Ｃ
      上  訴  人
      即  被  告  天  ○  ○
      選任辯護人  林  瑞  成
      上  訴  人
      即  被  告  巳  ○  ○
右上訴人因妨害投票案件，不服臺灣臺南地方法院八十七年度訴字第一三九一號中華
民國八十八年六月十四日第一審判決（起訴案號：臺灣臺南地方法院檢察署八十七年
度偵字第一三五六五號），提起上訴，本院判決如左：
      主      文
原判決撤銷。
天○○共同以非法之方法，使投票發生不正確之結果，處有期徒刑壹年，褫奪公權參
年。
卯○○、寅○○共同以非法之方法，使投票發生不正確之結果，各處有期徒刑柒月，
均褫奪公權貳年，均緩刑參年。
巳○○無罪。
      事      實
一、天○○為台南市第十六屆安平區建平里里長選舉之候選人，並為台南市○○○街
    六十巷三十一弄二十二號住戶；卯○○為台南市○○○街六十巷三十一弄二十四
    號住戶並為房屋所有人；寅○○為台南市○○○街六十巷三十一弄十號住戶，為
    現職警員。天○○參加該里里長選舉，因該里有三位侯選人，競爭激烈，為增加
    票源，以求順利當選，竟先由其本人或友人覓得有意投票予天○○之如附表所示
    之邢志強等四十三人，經由彼等同意辦理遷移戶籍後，再經由卯○○、寅○○之
    同意，與之共同基於以虛報遷入住戶之非法方法使投票發生不正確之結果之犯意
    聯絡，自八十六年四月間起至同年十一月間，分別由附表所示之人或由天○○委
    由他人代為虛報遷入台南市○○○街六十巷三十一弄二十二號天○○戶內及十號
    寅○○戶內暨二十四號卯○○戶內，其各別遷入之時間、戶號及辦理遷入之人均
    詳如附表所示，而共同違反戶籍法之規定虛設戶籍，安平區戶政事務所不察將如
    附表所示之虛設戶籍者編入該里選舉人名冊，並經公告確定，使之取得投票資格
    ，如附表所示之虛設戶籍者亦均於八十七年六月十三日投票日前往投票，使該里
    投票率及投票發生不正確結果，經開票結果天○○於建平里獲得二百四十九票（
    百分之四十五），當選該里里長。
二、案經臺灣臺南地方法院檢察署檢察官自動偵查起訴。
      理      由
壹、有罪部分：
一、訊據被告天○○、卯○○及寅○○等人固坦承其戶內有遷入如附表所示之住戶，
    惟均矢口否認有虛設戶籍之行為，天○○辯稱：伊朋友係為了小孩讀書而遷戶口
    ，並非為投票而設籍，自無不法等語，卯○○辯稱：伊從事建築，遷入伊之戶籍
    者均為伊所雇用之工人，並不是為投票而遷入等語，寅○○辯稱：伊朋友媽媽卯
    ○○說有很多工人要遷入，徵求伊同意寄居在其戶內，原說二、三人，沒想到遷
    那麼多人等語，並均以：人民有遷徙自由為憲法所保障，戶籍遷入或變更住址登
    記，而產生所謂「幽靈人口」，亦僅屬違反行政規定，且憲法規定各種選舉採秘
    密方式為之，若以「幽靈人口」方式遷移戶籍者，究竟投票支持何人根本無從確
    定，即不必然產生使投票發生不正確之結果，又被告天○○得票數超過其他人甚
    多，占百分之四十五，附表所示之投票人數亦不足以影響其當選之結果等情，否
    認彼等所為已成立刑法上妨害投票之罪責。
二、經查被告天○○為台南市第十六屆安平區建平里里長選舉之候選人，並為台南市
    ○○○街六十巷三十一弄二十二號住戶，被告卯○○為台南市○○○街六十巷三
    十一弄二十四號住戶，被告寅○○則為台南市○○○街六十巷三十一弄十號住戶
    ，而附表所示之人原非設籍在台南市○○○街六十巷三十一弄十號、二十二號、
    二十四號戶內，而係於台南市第十六屆安平區建平里里長選舉前之八十六年四月
    至同年十一月間陸續遷入上址，且於里長投票日均有前往投票，此有選舉人領票
    清冊、各該戶籍遷入、遷出申請書、戶籍謄本等附卷可稽（見資料卷宗內），且
    除附表一編號５之癸○○因所在不明於九十一年三月四日由屋主提出逕為住址變
    更登記及附表二編號未○○於八十八年十一月十五日、附表三編號６宇○○等
    於八十八年五月十日遷出外，餘均於投票後之八十七年間紛紛遷出上址，亦有相
    關之戶籍謄本及安平區戶政事務所之覆函等件在卷足稽。又檢察官於八十七年八
    月十二日至上述各址勘驗：台南市○○○街六十巷三十一弄十號，僅二樓有二房
    間，分由被告寅○○及其女友居住；台南市○○○街六十巷三十一弄二十四號，
    地坪三十坪，一樓有一房間，為卯○○居住，二樓為鄰居居住，三樓有二房間，
    四樓有一房間，至多僅能供四、五戶居住；台南市○○○街六十巷三十一弄二十
    二號，二樓有一房間，三、四樓各有二房間，均由被告天○○及其家人居住，並
    無外人居住跡象，證實上開各址內之房間有限，且都有原住戶家人等固定人居住
    ，並無剩餘空間供多餘人口遷入居住，有勘驗筆錄在卷可憑（見資料卷第九頁至
    第十三頁）。再台南市警察局第四分局長樂派出所前往上開地址調查遷入情形，
    亦證實附表所示之人並未實際居住該處，有戶口查察通報單六十三紙在卷可憑（
    見同卷第六十八頁至第一二八頁），訊之甲○○、壬○○、丑○○、庚○○、戌
    ○○、黃成全、子○○、辰○○、丙○○、戊○○、宙○○、丁○○、己○○等
    遷入者雖均否認係為投票予天○○始遷戶籍，並分別以「小孩就學」、「做生意
    需要」、「與家人不和」等詞為其遷移戶籍之理由，惟彼等均直承伊等僅遷戶口
    而實際未住在該處，「與家人不和」之說已不攻自破，又彼等之子女迄今無人就
    讀建平里學區內之安平國小，更無在上址開設公司做生意者，亦為彼等所不否認
    之事實，上開遷移戶籍之理由顯與事實不符，其餘遷移戶籍至上址者雖經傳訊未
    到，然彼等未住該地亦於該次里長選舉後即遷出他去，有戶籍資料在卷可稽，堪
    認附表所示之投票者一直住於外地，僅於台南市第十六屆安平區建平里里長選舉
    前遷入上址而於選後遷出，而上開虛設戶籍者確均於八十七年六月十三日投票日
    前往投票，此有前揭投票資料可證，其為取得該屆里長選舉之投票資格而虛報戶
    籍遷入據以投票甚明，且足使該里投票率及投票發生不正確結果，亦無待言。
三、次查被告天○○、卯○○、寅○○為附表所示各遷籍者之原住戶且為房屋所有人
    ，被告天○○且為當時建平里長選舉候選人，選前彼等戶內有大量人口遷入，依
    其常住該址，本難諉為不知，況據證人未○○於偵查中供稱「（你辦理遷入戶口
    是自己或請人幫你辦？）我請天○○幫我辦，有交印章給他，但他很快即還給我
    。」（見偵查選他卷第四十五頁），而未○○又為黃○○、葉德發、玄○○等人
    辦理遷入遷出，顯亦為天○○託人辦理，又上址二十二號戌○○、黃成全等戶係
    由Ａ○○辦理遷出，十號中亦有邢志強、林國禎、李震源等戶係同由Ａ○○辦理
    遷出，據Ａ○○供稱係戌○○要伊辦理（見本院一卷第一七０頁），而戌○○係
    天○○之朋友，始遷移戶口至該址，亦據戌○○供明在卷（見本院一卷第一二０
    頁），上開虛設戶籍顯亦為天○○授意，另被告寅○○於偵查中供稱：卯○○說
    他有很多工人，是否可寄居在我戶口內，他原說是二、三人，沒想到他會遷入那
    麼多人，我原先有同意，我沒看過這些工人，我也有通知卯○○要將這些人戶籍
    遷出等語（見同上選他卷第三十六頁），被告卯○○亦供稱：是我同意他們遷入
    ，巳○○說我接洽遷入沒錯，我請他們遷入，他們才能留得住，十號也是我請求
    寅○○同意替他們遷入等語（同上選他卷第十三頁、第四十二頁背面），顯見被
    告寅○○、卯○○事前亦同意附表所示之人將戶籍遷入上址，至於彼等所辯稱：
    遷入者均係建築工人，為留住工人始要求工人們遷入云云，惟被告寅○○、卯○
    ○所住之十號及二十四號房屋，不可能容納附表一、三所示之二十餘人居住，且
    實際上亦未有上開遷入戶居住，已如上述，且建築工人要集中管理，重點在居住
    一起，非遷戶口在一起，況遷入戶中有多戶係一戶多人，多為同姓，顯為同一家
    人，此與一般工人多各別工作之情形大異，經本院傳訊到庭者又無一係被告卯○
    ○之工人，反多係天○○之直接或間接朋友，被告寅○○、卯○○所謂建築工人
    集體遷入之說，顯係卸責之飾詞，與被告滕長滕所辯伊朋友係為了小孩讀書而遷
    戶口，並非為投票而設籍等情，均不足採信，被告天○○（候選人）與寅○○、
    卯○○（提供他人虛設戶籍者）間，為台南市第十六屆安平區建平里里長選舉而
    虛報遷入幽靈人口，致投票發生不正確結果，均有犯意之聯絡及行為分擔。
四、關於使幽靈人口虛報遷入取得投票權，並致投票發生不正確結果，是否有刑事罪
    責，論者雖有謂：
（一）以遷入登記要求必須實際居住，有違反憲法保護居住遷徙自由問題，選舉罷免
      法第二十三條既規定選舉投票清冊以戶籍登記為主，縱為虛報遷入，亦無投票
      不實情形。
（二）又戶籍法對虛報遷入僅處以罰鍰，足見立法時對此已有考量，無理由科以刑罰
      ，且國內政治生態，常有非選舉區居民，為在該地取得被候選人資格，方於選
      前遷入戶籍，國人並不質疑其正當性，何以獨對選舉人要求不得於選前遷入等
      語。
（三）按戶籍遷入登記係屬戶籍登記中遷徙登記之一種，而戶籍登記之申請，應於事
      件發生或確定後三十日內為之，申請人故意為不實之申請者，處新台幣九千元
      以下罰鍰，戶籍法第四條第一項第二款、第四十七條第一項、第五十四條分別
      定有明文。觀之申請人就戶籍遷入登記故意為不實之申請者，其行為外觀上構
      成要件與刑法第二百十四條所規定「明知為不實之事項，而使公務員登載於職
      務上所掌之公文書，足以生損害於公眾或他人者」似屬相當，但依戶籍法之規
      定，此種行為僅科以行政罰鍰，而不以刑罰手段制裁之，顯見行為人若果真實
      際上並未居住於戶籍遷入登記之住所，而為不實之申請者，經戶政機關查核屬
      實後，只能逕依上開戶籍法規定科處罰鍰而已，不得論處其使公務員為不實登
      載之刑責。
（四）又行為人為戶籍遷入登記後，縱然無繼續居住該戶籍登記處所四個月以上之事
      實，因行為人於遷入戶籍時，依公職人員選舉罷免法相關規定，應尚無特定候
      選人產生，自不得以未來不確定之事實，令負刑事責任；況依憲法第一百二十
      九條所規定，我國之各種選舉應以「無記名投票」之方法為之，足見我國選舉
      係採取祕密方式為之，則以幽靈人口方式遷移戶籍者，究竟投票支持何人、或
      是否一定參與投票，根本無從確定，若單純以幽靈人口即認定必然產生使投票
      發生不正確之結果，顯乏根據。
（五）再刑法第一百四十六條第一項妨害投票正確罪，其犯罪構成要件係「以詐術或
      其他非法方法，使投票發生不正確結果或變造投票之結果者」為限，而所謂「
      詐術」係指以欺罔方法使人陷於錯誤而言，如作票、偽造選舉人名冊等是；至
      所謂「其他非法方法」係指除詐術外之其他非法所允許者而言，如重複投票、
      虛數票數等是。另人民遷徙自由為我國憲法所保障，戶籍遷入登記又為戶籍法
      所明文規定，縱有不實申請戶籍遷入登記之行為，亦尚難認係使用詐術或其他
      非法方法，則依罪刑法定主義之原則，自不得比附援引擴張解釋，適用刑法第
      一百四十六條規定論處應負此項罪名之刑責。
（六）況公職人員選舉罷免法第十五條規定，有選舉權人須「在各該選舉區繼續取住
      四個月以上者」，始得為公職人員選舉各該選舉區之選舉人，則選務機關於依
      同法第二十三條規定編造選舉人名冊時，除參酌戶籍登記外，並確實依據有無
      「繼續居住四個月以上」之事實編造，而不以戶籍登記唯一依據，或選舉人名
      冊公告時，候選人或利害關係人能據上開有無「繼續居住四個月以上」之事實
      提出異議時，當可相當程度地遏止幽靈人口之發生；次按若認幽靈人口足以影
      響選舉之結果而有禁止必要，亦以修正公職人員選舉罷免法直接規定禁止並科
      以刑罰規定為宜，並非以科處行為人應負犯罪構成要件不相當之刑法第一百四
      十六條刑責為必要方法。
五、惟本院認為：
（一）憲法固於第十條明文規定保障人民有居住及遷徙自由，然此項自由如違反比例
      原則，依憲法第二十二條及第二十三條規定之反面解釋，仍得以法律予以限制
      ，須限於不妨害社會秩序及公共利益甚鉅，故戶籍法第二章第十四條至第二十
      二條規定，戶政機關所轄地區人民，依法有為出生、認領乃至遷出、遷入等登
      記之公法上義務，並於同法第六章第五十三條、五十四條、五十五條，對於未
      履行登記義務、為不實登記及拒絕接受戶籍資料調查之行為人，科處行政罰。
      另於同法第二十條、第二十三條規定有三個月之遷出、遷入事實方有申請登記
      之義務，是戶籍法已充分考慮人民之暫時性遷徙，故其課予相關之戶籍登記義
      務，並要求戶籍登記之名實相符，應合法憲法第二十三條之限制人民權利要件
      ，實難認有侵害人民遷徙自由之違憲情形。
（二）查按公職人員之選舉罷免，關係選舉區之政府即地區最重要資源分配者之組成
      ，故選舉人之組成，亦必須是實際居住該地區之人民，蓋唯有將於未來實際承
      受地方發展利害得失之人，才有資格決定何人應是地區資源之分配者。故選罷
      法第十五條第一項規定，有選舉權人在各該選舉區「繼續居住」四個月以上者
      ，為公職人員選舉各該選舉區之選舉人，依法得選舉公職人員。即著眼於此。
      同法第二十三條固規定，選舉人名冊，由鄉(鎮、市、區)戶籍機關依戶籍登記
      簿編造；唯此僅為行政方便之作法，不改變同法第十五條規定須有「繼續居住
      」四個月以上之人，才是合資格之選舉人的規定。所以同法條項後段復規定凡
      投票前二十日已登錄戶籍登記簿，依規定有選舉人資格者，應一律編入名冊；
      投票日前二十日遷出之選舉人，仍應在原選舉區行使選舉權。上開條文規定選
      舉人資格之取得，除於投票前二十日已登錄戶籍登記簿外，尚附加「依規定有
      選舉人資格」之要求。足見登錄於戶籍登記簿，並不是選舉人資格取得之充分
      要件。該條文之「依規定主要當指選罷法第十五條之於選舉區繼續居住四個月
      以上事實，以及戶籍法第二十四至二十七條之更正、撤銷及註銷等保障戶籍登
      記名實相符之相關規定，其中尤以無遷徙事實而為遷徙登記者，屬同法第二十
      五條之自始不存在或自始無效之戶籍登記，戶政機關應為撤銷之登記，而原登
      記既為無效之登記，縱選舉人名冊依之製作，並依選罷法第三十條公告確定，
      此名冊該部分亦屬無效，該登記人亦不因而取得選舉權。此即選罷法施行細則
      第二條之一第一項：「本法第四條居住期間之計算所依據之戶籍登記，應由戶
      籍機關切實查察，其遷入登記不實者，應依法處理。」規定之本旨。
（三）又按刑法第一百四十六條第一項妨害投票罪之成立，係以詐術或其他非法方法
      ，使投票發生不正確結果。據上所陳，無遷入事實而為遷入登記，係違反戶籍
      法之規定，以該方法致非實際居住於該地方之人取得選舉權，亦違反選罷法第
      十五條及同法施行細則之規定，此行為使特定候選人取得地方選舉之優勢，自
      足造成投票發生不正確結果。雖此行為因無具體受欺罔對象，故不合於「詐術
      」之要件，唯其所包含虛偽不實之性質，及違反戶籍法、選罷法規定，理應屬
      於刑法第一百四十六條第一項以「詐術」為例示之「非法方法」。否定說執戶
      籍法對於虛偽登記僅科處行政罰，謂幽靈人口亦不具非法性，惟刑法第一百四
      十六條第一項所謂「非法方法」並不侷限於違反刑法之行為，即如其例示「詐
      術」一節，若非詐欺取財或得利，亦不必然即為有刑責之行為。且戶籍法對於
      不實登記，固僅科處罰鍰，然此係單純不實戶籍登記之情形，至以不實登記造
      成投票發生不正確結果，因影響地方資源分配更大，自有較重之可責性，故前
      暫行新刑律第一百五十八條第一項明定：「將選舉人被選舉人資格所必要之事
      項，以詐術或其他不正方法使登載名簿 (即選舉人名冊）或於名簿內變更者，
      處四年以下有期徒刑、拘役或三百元以下罰金。」，而刑法修訂時，依第二次
      修正案之立法理由，關於刑法第一百四十六條採「概括規定」之立場，是前暫
      行新刑律第一百五十八條第一項之情形，因不合於刑法第六章其他妨害投票罪
      之規定，自應包括在刑法第一百四十六條之概括規定範圍。故幽靈人口案件，
      適用刑法第一百四十六條規定，於文義解釋、歷史解釋，乃至體系解釋，均屬
      理之當然，並無不妥。
（四）而刑法第一百四十六條第一項妨害投票正確罪，其所謂「使投票發生不正確之
      結果」，並非僅指使候選人之當選或不當選而已，舉凡與投票直接有關之結果
      ，如使該選舉區之投票率、各候選人之得票率等結果不正確，均應包括之。持
      否定見解者，復有謂：國內政治生態，常有非選舉區居民，為在該地取得被候
      選人資格，方於選前遷入戶籍，國人並不質疑其正當性，何以獨對選舉人要求
      不得於選前遷入。此見解似是而非，蓋候選人要當選，候選人於選前，必須至
      地方拜訪選民，了解地方事務，爭取支持，故有地方活動之事實，其欲當選，
      更必須通過民意之考驗，選後若當選，自然須地方上服務，故無未在當地居住
      之事實，若選後未當選，其因地方對之不認同而遷徒他去，亦不能執認為其一
      向無在該地居住之事實，凡此均不違民主運作、地方自治之原理，自無不法性
      。然虛偽選舉人，雖有遷入戶籍，惟選前未在該處居住，不了地方事務，選後
      常即遷出，或縱未遷出，亦無居住事實，地方利害與之毫不相干，其遷入戶籍
      ，單純只是讓特定候選人取得選舉優勢，自然違反民主運作、地方自治之精神
      。而特定候選人引他地方之人，以壯自己在地方上威勢，其嚴重性甚於賄選，
      蓋賄選雖為選罷法等法規所不許，但尚有地方選民喜選舉時發放賄款之人當選
      之民意表現，而幽靈人口投票所表達之民意，全然與地方人民之民意不相干，
      操縱者即缺乏對民主精神之尊重，焉能不具不法性。是使幽靈人口取得選舉權
      ，藉以獲得選舉之優勢，即有利用不實之遷徙登記，取得參與投票權而影響讓
      選舉區之選舉人總數及參與投票人總數，使該選舉區之投票率及各候選人之得
      票率等投票結果不正確，其有該當刑法第一百四十六條第一項之妨害投票正確
  罪，殆無疑義。
（五）被告天○○、寅○○、卯○○等均為有正常智識能力、社會經驗之人，對於民
      主選舉係依公平、正當方式為之，當無不解之理，所辯彼等所為並未構成刑法
      上妨害投票罪責，為不足採，其妨害投票正確之罪證甚為明確，犯行均堪以認
      定。
六、核被告天○○、寅○○及卯○○所為，係犯刑法第一百四十六條第一項之妨害投
    票正確罪。被告天○○、寅○○、卯○○三人間與各該虛設戶籍前往投票者具有
    犯意聯絡及行為分擔，依刑法第二十八條之規定均為共同正犯。原審以被告天○
    ○、寅○○、卯○○罪證明確，予以論罪科刑，固非無見，惟查：（一）本件虛
    報遷入他人戶籍，共同以非法之方法，使投票發生不正確之結果者，並無積極證
    據足以證明被告巳○○亦有犯意聯絡及行為分擔（理由詳後述），原審認被告巳
    ○○亦為本案之共犯，且未論及被告天○○、寅○○、卯○○與各該虛設戶籍前
    往投票者具有共犯關係，尚有未洽。（二）被告天○○、卯○○二人各個虛報遷
    入住戶之動作，僅係彼等共同以非法之方法，使投票發生不正確結果行為之一部
    ，其行為均接續進行，法律上應認係一行為，祇應成立一罪，乃原審對被告天○
    ○、卯○○論以連續犯，亦有未合。（三）原住於建平九街五十號之林國禎、陳
    憲榮、李震源、高莉珺、鄭佳霖、張有忠、杜榮坤、杜秀美、莊江松、邱素丰、
    李豐廷及建平九街六十巷三十一弄二十二號之王富民、王秋雪暨建平十六街一號
    蔡鳳釵、邱啟田、邱啟仲等人，本具有選舉該屆里長之投票權，此有建平里轄區
    圖在卷可稽（見本院更二審卷一第一二四頁），則該十六人於八十七年三、四月
    間，自同里遷入被告等人住處，即非因虛報遷移戶籍而取得投票權，自無從認定
    該等戶籍遷移，足使該次里長選舉投票發生不正確之結果，又遷入建平九街六十
    巷三十一弄二十二號之李明山、葉德發及遷入十號之滕蔡秀霞迄今戶籍仍在上址
    ，並未再遷移，此有台南市安平區戶政事務所覆函在卷足稽（見本院二卷第八頁
    以下），難認彼等有為該次里長選舉而虛設戶籍之事實，另寅○○、天○○、巳
    ○○均為原住戶，並非虛設戶籍者，亦據彼等迭次供明，並有戶籍謄本等件在卷
    可稽，其設籍亦無不法，乃原判決竟認上開事實亦足使該次里長選舉發生不正確
    之結果，而為不利於被告等人之認定，亦有未當。（四）按因刑法分則妨害投票
    罪經判處有期徒刑者，應依職權宣告褫奪公權。公職人員選舉罷免法第九十八條
    第三項定有明文，本案被告寅○○係犯該罪，原應予以宣告褫奪公權，惟原判決
    未對之宣告褫奪公權，亦非適法。（五）原判決事實欄記載天○○獲得選票之百
    分之五十四，當選該里里長一節，與台南市安平區第十六屆里長選舉各候選人得
    票數及當選人統計表，其內所載天○○得票率為百分之四十五（八十七年度選他
    字第二○九卷第五十七頁）不符，此部分事實之認定亦非正確。被告天○○、寅
    ○○、卯○○上訴否認犯罪，指摘原判決不當，固無足取，惟原判決既有可議，
    仍應由本院予以撤銷改判，爰審酌被告天○○參選里長，不思以政見、才識、操
    守爭取選民認同，而以非法手段不實遷入他人戶籍，增加得票數，使實際居住建
    平里，與該里利害與共之里民，未能透過選舉，有效依己願選出所認同之里長，
    嚴重破壞民主機制之正常運作及被告等素行、犯罪之動機、目的、手段、犯後態
    度等一切情狀，分別量處被告天○○有期徒刑一年；被告卯○○、寅○○各有期
    徒刑七月。又被告天○○、寅○○、卯○○均因犯妨害投票罪，經判處有期徒刑
    ，依公職人員選舉罷免法第九十八條第三項之規定，分別宣告天○○褫奪公權三
    年，被告卯○○、寅○○各褫奪公權二年，以資懲戒。又被告寅○○未曾受有期
    徒刑以上刑之宣告，被告卯○○前雖因賭博罪被判處有期徒刑二月十五日，惟於
    七十七年五月二十四日執行完畢，五年內未曾受有期徒刑以上刑之宣告，各有臺
    灣高等法院刑案被告全國前案紀錄表及臺灣臺南地方法院檢察署刑案資料查註記
    錄表各一紙在卷可稽，彼等因一時失慮致觸犯本案犯行，經此偵審程序之教訓，
    當知所警惕，信無再犯之虞，本院認被告寅○○、卯○○前開刑之宣告，以暫不
    執行為適當，併依刑法第七十四條第一款、第二款之規定均宣告緩刑年，以啟
    自新。
七、公訴人起訴書之犯罪事實欄記載被告等犯罪之事實，除本判決論罪部分外，就林
    國禎、陳憲榮、李震源、高莉珺、鄭佳霖、張有忠、王富民、王秋雪、杜榮坤、
    杜秀美、莊江松、邱素丰、蔡鳳釵、邱啟田、邱啟仲、李豐廷、李明山、葉德發
    、滕蔡秀霞及寅○○、巳○○、天○○等人申請遷入天○○等人住處之戶籍登記
    及參與前開里長選舉之投票行為，雖認係被告等之犯罪事實的一部，惟林國禎、
    陳憲榮、李震源、高莉珺、鄭佳霖、張有忠、杜榮坤、杜秀美、莊江松、邱素丰
    、李豐廷等原住於建平九街五十號，王富民、王秋雪原住於建平九街六十巷三十
    一弄二十二號暨原住在建平十六街一號之蔡鳳釵、邱啟田、邱啟仲等人，本具有
    選舉該屆里長之投票權，此有建平里轄區圖在卷可稽（見本院更二審卷一第一二
    四頁），則該十六人於八十七年三、四月間，自同里遷入被告等人住處，即非因
    虛報遷移戶籍而取得投票權，自無從認定該等戶籍遷移，足使該次里長選舉投票
    發生不正確之結果，又遷入建平九街六十巷三十一弄二十二號之李明山、葉德發
    及遷入十號之滕蔡秀霞迄今戶籍仍在上址，並未再遷移，此有台南市安平區戶政
    事務所覆函在卷足稽（見本院二卷第八頁以下），難認彼等有為該次里長選舉而
    虛設戶籍之事實，另寅○○、天○○、巳○○均為原住戶，並非虛設戶籍者，亦
    據彼等迭次供明，並有戶籍謄本等件在卷可稽，其設籍亦無不法，公訴意旨認被
    告等亦有該部分犯罪事實，尚屬無據，因公訴人認上開事實與前揭論罪科刑部分
    具有連續犯等裁判上一罪關係，無從分割，爰不為無罪之諭知，併此敘明。
八、被告卯○○經合法傳喚，無正當理由未到庭，爰不待其陳述，逕行判決。
貳、無罪部分：
一、公訴意旨略以：天○○為台南市第十六屆安平區建平里里長候選人，巳○○為台
    南市○○○街六十巷三十一弄二十四號住戶。天○○為增加票源，以利當選里長
    ，遂與巳○○及卯○○、寅○○等人基於共同犯意之聯絡，徵得巳○○之同意，
    明知台南市○○○街六十巷三十一弄二十四號只有卯○○及其他少數友人居住，
    竟於八十六年四月間起至十一月間虛報遷入大量住戶於該戶內，違反戶籍法規定
    虛遷入上開地址，安平區戶政事務所不察將上開虛報遷入上開地址之人編入該里
    選舉人名冊公告確定，於選舉名冊上，具投票資格者共有十三戶二十九人，經其
    他候選人舉發後，臺灣台南地方法院檢察署檢察官進行偵查，除其中十四人未前
    往投票，其他虛報遷入之人仍前往投票所領取選票投票，使該里投票發生不正確
    結果，天○○於建平里獲得二百四十九票 (百分之五十四），當選該里里長，因
    認被告巳○○涉有刑法第一百四十六條第一項之妨害投票正確罪嫌。
二、訊據被告巳○○堅決否認有右揭妨害投票正確犯行，辯稱：台南市○○○街六十
    巷三十一弄二十四號房屋係伊母親卯○○所有，伊並未住在該址，僅為該戶戶長
    ，伊並不知道別人將戶口遷到此處等語。
三、按犯罪事實應依證據認定之，無證據不得推定其犯罪事實，刑事訴訟法第一百五
    十四條定有明文。再事實之認定，應憑證據，如未能發現相當證據，或證據不足
    以證明，自不能以推測或擬制之方法，以為裁判基礎；被告否認犯罪事實所持之
    辯解，縱屬不能成立，仍非有積極証據足以証明其犯罪行為，不得遽為有罪之認
    定；又所謂認定犯罪事實之證據，係指足以認定被告確有犯罪行為之積極證據而
    言，而認定犯罪事實所憑之證據，雖不以直接證據為限，間接證據亦包括在內，
    然而無論直接或間接證據，其為訴訟上之證明，須於通常一般人均不致有所懷疑
    ，而得確信其為真實之程度，始得據之為有罪之認定。經查公訴意旨認被告巳○
    ○有前揭妨害投票正確行為，依起訴書之記載無非係以被告巳○○係該址最早住
    戶，應知各該虛設戶籍之事實，且被告巳○○亦附和其母卯○○之說辭，謂係建
    築工人要遷入，其顯有參與遷入事宜，至少亦同意他人虛報遷入等情，為其論據
    。惟台南市○○○街六十巷三十一弄二十四號房屋係被告巳○○之母親卯○○所
    有，此經卯○○供明在卷，被告巳○○僅為住戶，是否有權主導或同意他人將戶
    籍遷入，並未據公訴人提出具體證據證明，雖被告巳○○於本件偵審中曾供稱因
    工人要統一管理始遷戶口云云，然其亦同時指出建築工人為其母親所雇用，伊因
    未住在戶籍地，始終不知他人遷戶口之事，則其所稱因工人要統一管理始遷戶口
    云云，其意應為替其母親卯○○辯解，非謂其亦知情，而子女替母親辯解甚至附
    和，亦為人之常情，殊難以之推定即為知情或共犯，況本件所有遷移戶籍者並無
    任何一件係被告巳○○為之辦理遷出或遷入，此有戶籍資料在卷可查，訊之到庭
    之遷移戶籍者，亦無一指稱與被告巳○○有關，此外公訴人就其起訴被告巳○○
    與天○○、寅○○、卯○○間就本件妨害投票正確犯行有犯意聯絡及行為分擔，
    除前揭推論外並無其他具體證據足以證明，被告巳○○否認知悉他人遷移戶籍一
    事尚乏積極證據足以證明為不實，要非不能採信。
四、本院綜合全案之卷證資料，對於公訴意旨所提出之各項證據逐一審認，因客觀上
    尚未達於通常一般人均不致有所懷疑，而得確信其犯罪事實之程度，依「罪證有
    疑，利於被告」之法則，即應作有利於被告之認定。此外，又查無其他積極證據
    足證被告巳○○有何右揭犯行，尚不能證明其犯罪，揆諸前揭條文規定及證據法
    則說明，應就被告巳○○被訴部分為其無罪判決之諭知，以示審慎。原審就此部
    分以予被告巳○○論罪科刑，自有未合，被告巳○○上訴意旨指摘原判決此部分
    不當，非無理由，自應由本院就此部分撤銷改諭知被告巳○○無罪之判決。
、據上論結，應依刑事訴訟法第三百六十九條第一項前段、第三百六十四條、第二
    百九十九條第一項前段、第三百零一條第一項、第三百七十一條、刑法第二十八
    條、第一百四十六條第一項、第三十七條第二項、第七十四條第一款、第二款，
    公職人員選舉罷免法第九十八條第三項，判決如主文。
本案經檢察官王碧霞到庭執行職務。
中    華    民    國      九十二      年      四      月      十五      日
                                  臺灣高等法院臺南分院刑事第三庭
              審判長法官  黃    崑    宗
                                            法官  林    勝    木
                                            法官  葉    居    正
右正本證明與原本無異。
如不服本判決，應於判決送達後十日內向本院提出上訴狀，其未敘述理由者並應於提
出上訴狀後十日內向本院補提理由書（應附繕本)。
                                      法院書記官  陳    嘉    琍
中    華    民    國      九十二      年      四      月      二十二    日
附錄法條：
刑法第一百四十六條第一項：以詐術或其他非法之方法，使投票發生不正確之結果或
                          變造投票之結果者，處五年以下有期徒刑。
附表
┌───────────────────────────────────┐
│一、台南市安平區○○○街六十巷三十一弄十號寅○○住戶內虛設戶籍者      │
├──┬─────┬──────┬──────┬────────────┤
│編號│姓  名    │遷入時間    │遷出時間    │辦理戶籍遷入遷出者      │
├──┼─────┼──────┼──────┼────────────┤
│１  │邢志強    │  9.  20.  │  6.    │本人遷入，Ａ○○辦理遷出│
├──┼─────┼──────┼──────┼────────────┤
│２  │黃徐金子  │同      右  │  6.  19.  │本人遷入，乙○○辦理遷出│
├──┼─────┼──────┼──────┼────────────┤
│３  │李素珍    │同      右  │同      右  │同    右                │
├──┼─────┼──────┼──────┼────────────┤
│４  │亥○○    │  9.  19.  │  7.    │本人遷入，曾祥敏辦理遷出│
├──┼─────┼──────┼──────┼────────────┤
│５  │癸○○    │  9.    │  3.  4.  │由屋主提出逕為住址變更  │
├──┼─────┼──────┼──────┼────────────┤
│６  │甲○○    │  4.  10.  │  6.  17.  │本人辦理遷出            │
└──┴─────┴──────┴──────┴────────────┘
┌──┬─────┬──────┬──────┬────────────┐
│７  │史許一珠  │同      右  │同      右  │同    右                │
├──┼─────┼──────┼──────┼────────────┤
│８  │地○○    │  9.  19.  │  6.  16.  │由地○○辦理遷入遷出    │
├──┼─────┼──────┼──────┼────────────┤
│９  │蔡忠雄    │同      右  │同      右  │同    右                │
├──┼─────┼──────┼──────┼────────────┤
│１０  │蔡莊百合  │同      右  │同      右  │同    右                │
├──┼─────┼──────┼──────┼────────────┤
│  │蔡佩玲    │同      右  │同      右  │同    右                │
├──┼─────┼──────┼──────┼────────────┤
│  │蔡明月    │同      右  │同      右  │同    右                │
├──┼─────┼──────┼──────┼────────────┤
│  │酉○○    │  9.  20.  │  7.    │由酉○○辦理遷入遷出    │
├──┼─────┼──────┼──────┼────────────┤
│  │廖吳秀蘭  │同      右  │同      右  │同    右                │
├──┼─────┼──────┼──────┼────────────┤
│  │廖英凱    │同      右  │同      右  │同    右                │
└──┴─────┴──────┴──────┴────────────┘
┌──┬─────┬──────┬──────┬────────────┐
│  │申○○    │同      右  │  6.    │由酉○○辦理遷入，鄭茉玫│
│    │          │            │            │辦理遷出                │
├──┼─────┼──────┼──────┼────────────┤
│  │侯佳玲    │同      右  │  6.    │由酉○○辦理遷入，廖英凱│
│    │  │            │            │辦理遷出                │
├──┴─────┴──────┴──────┴────────────┤
│二、台南市安平區○○○街六十巷三十一弄二十二號天○○戶內虛設戶籍者    │
├──┬─────┬──────┬──────┬────────────┤
│編號│姓  名    │遷入時間    │遷出時間    │辦理戶籍遷入遷出者      │
├──┼─────┼──────┼──────┼────────────┤
│１  │午○○    │  5.  3.  │  6.    │本人辦理遷出            │
├──┼─────┼──────┼──────┼────────────┤
│２  │戌○○    │  4.  10.  │  6.    │本人遷入，Ａ○○辦理遷出│
├──┼─────┼──────┼──────┼────────────┤
│３  │薛碧珠    │  10.    │  6.  18.  │由戌○○辦理遷入，      │
│    │          │            │            │杜王櫻芬辦理遷出        │
└──┴─────┴──────┴──────┴────────────┘
┌──┬─────┬──────┬──────┬────────────┐
│４  │杜王櫻芬  │  10.    │  6.  18.  │由戌○○辦理遷入，本人辦│
│    │          │            │            │理遷出                  │
├──┼─────┼──────┼──────┼────────────┤
│５  │宙○○    │  5.  12.  │  8.  14.  │本人辦理遷入遷出        │
├──┼─────┼──────┼──────┼────────────┤
│６  │莊哲招    │  4.    │            │本人辦理遷入            │
├──┼─────┼──────┼──────┼────────────┤
│７  │壬○○    │  4.    │  7.  1.  │本人辦理遷入遷出        │
├──┼─────┼──────┼──────┼────────────┤
│８  │黃成全    │  4.  10.  │  6.  17.  │由Ａ○○辦理遷出        │
├──┼─────┼──────┼──────┼────────────┤
│９  │陳美慧    │  5.  8.  │  6.  17.  │與黃成全係夫妻，同右    │
├──┼─────┼──────┼──────┼────────────┤
│１０  │子○○    │  5.  2.  │  6.    │本人辦理遷入遷出        │
├──┼─────┼──────┼──────┼────────────┤
│  │未○○    │  4.  10.  │  11.  15.  │本人辦理遷入，由楊森川  │
│    │          │            │            │辦理遷出                │
└──┴─────┴──────┴──────┴────────────┘
┌──┬─────┬──────┬──────┬────────────┐
│  │黃○○    │  11.  15.  │  10.    │由未○○辦理遷入遷出    │
├──┼─────┼──────┼──────┼────────────┤
│  │玄○○    │  11.  10.  │同      右  │同    右                │
├──┼─────┼──────┼──────┼────────────┤
│  │丁○○    │  5.  8.  │  7.    │由Ａ○○辦理遷出        │
├──┼─────┼──────┼──────┼────────────┤
│  │辰○○    │  7.  11.  │  6.  11.  │本人辦理遷入遷出        │
├──┼─────┼──────┼──────┼────────────┤
│  │丑○○    │  4.  12.  │  7.  6.  │同    右                │
├──┼─────┼──────┼──────┼────────────┤
│  │丙○○    │  6.    │  7.  13.  │由張慶順辦理遷出        │
├──┼─────┼──────┼──────┼────────────┤
│  │戊○○    │  5.  3.  │  6.    │本人辦理遷入遷出        │
├──┼─────┼──────┼──────┼────────────┤
│  │庚○○    │  6.    │  6.    │由王貞文辦理遷出        │
└──┴─────┴──────┴──────┴────────────┘
┌───────────────────────────────────┐
│三、台南市安平區○○○街六十巷三十一弄二十四號卯○○戶內虛設戶籍者    │
├──┬─────┬──────┬──────┬────────────┤
│編號│姓  名    │遷入時間    │遷出時間    │辦理戶籍遷入遷出者      │
├──┼─────┼──────┼──────┼────────────┤
│１  │辛○○○  │  11.  10.  │  5.    │由本人辦理遷入遷出      │
├──┼─────┼──────┼──────┼────────────┤
│２  │高金蘭    │同      右  │同      右  │由辛○○○辦理遷入遷出  │
├──┼─────┼──────┼──────┼────────────┤
│３  │高振龍    │同      右  │同      右  │同    右                │
├──┼─────┼──────┼──────┼────────────┤
│４  │高千惠    │同      右  │同      右  │同    右                │
├──┼─────┼──────┼──────┼────────────┤
│５  │高志榮    │同      右  │同      右  │同    右                │
├──┼─────┼──────┼──────┼────────────┤
│６  │宇○○    │  11.  10.  │  5.  10.  │本人辦理遷入遷出        │
├──┼─────┼──────┼──────┼────────────┤
│７  │吳秀娥    │同      右  │同      右  │由宇○○辦理遷入遷出    │
└──┴─────┴──────┴──────┴────────────┘


司法院資訊處製作；財團法人民間司法改革基金會備份。
